最　高　行　政　法　院　判　決　　　　　　　　　九十一年度判字第一三六九號
　　再 審原 告　甲○○
　　再 審被 告　財政部臺灣省北區國稅局
　　代　表　人　林吉昌
右當事人間因綜合所得稅事件，再審原告不服本院中華民國八十八年六月十一日八十
八年度判字第二四八二號判決，提起再審之訴。本院判決如左：
　　主  文
再審之訴駁回。
再審訴訟費用由再審原告負擔。
　　事  實
緣再審原告八十一年度綜合所得稅結算申報，漏報其取自國防部中山科學研究院（下
稱中科院）之薪資所得新台幣（下同）四六二、二四○元，再審被告乃核定補徵稅額
六三、四七二元。再審原告不服，就上開薪資所得部分，循序提起行政訴訟，為本院
八十八年度判字第二四八二號判決駁回。再審原告以原判決有修正前行政訴訟法第二
十八條第一款、第七款（即修正後之第二百七十三條第一項第一款、第九款）再審情
形為由，提起再審之訴。茲摘兩造訴辯意旨如次：
再審原告起訴意旨及補充理由略謂：一、訴願法第二條：「本法所稱行政處分，謂中
央或地方機關基於職權，就特定之具體事件所為發生公法上效果之單方【行政行為】
。中央或地方機關對於人民依法聲請之案件，於法定期限內應作為而不作為，致損害
人民之權利或利益者，視同行政處分。」十分明白清楚地定義了「行政處分」的意旨
。基於此立法意旨，財政部及地方稅捐稽徵機關理應於民國五十五年中科院依動員勘
亂臨時條款創立時，即應依所得稅法之規定，強制向中科院非軍職員工徵課「品位加
給、技術津貼」稅賦，方合行政主管機關之正確行政行為。雖於民國六十八年，因納
稅義務人貪圖檢舉金檢舉，才匆匆以（六八）台財稅三八五○一號函，以「如係、
如屬」等關鍵詞授權中科院自行認定「品位加給、技術津貼」為合於所得稅法第四條
第八款前段屬於免納所得稅的研究補助費外，復為配合兩位蔣故總統，歷任行政院長
之國防武器自主研發政委，以獲得國防實質嚇阻戰略能力，保障人民之生存、自由及
尊嚴，使大、中、小企業能有安定的環境發展而發達茁壯，能創造舉世稱羡經濟奇蹟
，更進一步在財政部所出版各年度版所得稅法彙編、稅捐稽徵法令彙編刻意隱去財政
部（六八）台財稅三八五○一號的積極作為，使全國人民、法學界、律師界、稅捐稽
徵機關中、低階官員皆不知有此函示存在。監察院（八五）院台財字第二四五七號函
調查意見即指出．．．且桃園稅捐稽徵處大溪分處於民國八十年四月八日回復檢舉納
稅義務人，亦認為研究加給及技術津貼係為政府勵科技人員科技之工作補費（對人
民公開表示），而再審被告於八十二年四月十五日北區國稅三第00000000號
，認「品位加給、技術津貼」可否適用所得稅法第四條第八款亦有疑義．．．可知稅
捐機關中、低階公務員亦不知；而在民國六十九年至八十三年以前亦從未對「品位加
給、技術津貼」開立核定稅額通知書或繳稅扣繳憑單，更使人民信賴中科院非軍職員
工所領之「品位加給、技術津貼」為符合所得稅法第四條第八款前段免稅要件為免稅
所得，而在中科院對外招考員工時，更前仆後繼地投入中科院懷抱，激盪腦力、原創
力、竭盡心智為獲得國防實質嚇阻戰略能力，就訴願法第二條行政處分的定義來看，
已構成有效的認可免稅行政處分，蓋國六十八年財政部及稅捐稽徵機關已知悉中科院
非軍職員工，領有品位加給及技術津貼之事實，卻從六十九年至八十三年長達十四年
之久，以上述積極作為配合認可，免稅行政處分已確立，復就訴願法第九條第二項之
立法意旨觀之，則長達十四年之久不處分中科院非軍職人員所領品味加給、技術津貼
之課稅作為，應視為已駁回檢舉人檢舉訴願之行政處分。從而中科院非軍職員工應享
有「信賴保護原則」之適用，應無可置疑。二、捐稽徵法第一條之一明定：「財政部
依本法或稅法所發布之解釋函令，對於據以申請之案件發生效力。但有利於納稅義務
人者，對於尚未核課確定之案件適用之。」是以財政部稅制委員會於七十九、八十三
、八十七年度所出版各年度所得稅法令彙編及八十六年稅捐稽徵法令彙編中，其首揭
財政部七十九年十月十八日台財稅第七九○七一四三三四號函、財政部八十三年八月
三十一日台財稅第八三一六○七六六一號函、財政部八十七年九月二十一日台財稅第
八七一九六五三六六號函、財政部八十六年七月十一日第八六一○七○○六九號函各
函示皆再三對全國人民揭示：「本部及各權責機關在民國某年某月某日前發布所得稅
釋示函令（稅捐稽徵釋示函令），凡未編入該各年度版之所得稅法令彙編（稅捐稽徵
法令彙編）中，自民國七十九年十一月五日、八十三年十月一日、八十六年八月一日
、八十七年十一月一日起，非經本部重行核定，一律不再援引適用」，經再審原告詳
查各該年度版之所得稅法令彙編中，皆未列入財政部六十八台財稅三八五○一號函，
行政院八十四年台八十四財三七○○七號函，依上開各函示之意旨，應為無效之函示
，必經各權責機關重新核定後，始重新生效，就稅捐稽徵法第一條之一之立法旨意，
對據以申請案件發生效力，且為對納稅義務人有利者，應適用之，故財政部（六八）
台財稅三八五○一號函及行政院八十四年台八十四財三七○○七號函對中科院非軍職
人員無拘束力，政府機關施政最忌反覆無常，憲法層次「禁反言」原則，具有拘束立
法、司法、行政三者之效力，合先明。三、所得稅法第四條第八款誠如稅捐稽徵機
關所言於民國五十二年修訂公布施行，稅捐稽徵機關理應於民國五十五年中科院創立
時，據以主張中科院非軍職人員所領「品位加給或技術加給」為應稅所得，方無瀆職
行政疏失之責任發生。卻遲至民國六十八年方在檢舉人貪圖鉅額檢舉獎金誘惑下檢舉
，才匆匆以（六八）台財稅三八五○一號函徵免原則，以「如係、如屬」等關鍵詞授
權中科院自行認定「品位加給、技術加給」為合於所得稅法第四條第八款之免納所得
稅之研究補助費，且行政院、國防部、中山科學研究院基於國防武器自主研發政策需
要，並未示知員工知悉。且財政部雖發文給國防部後，在歷經十四載中（民國六十九
年至八十三年），更進一步為配合歷任行政院長的國防武器自主研發的政策，以獲得
國防實質嚇質戰略能力，保障了人民的自由與尊嚴，避免我方防禦力量過度虛弱，導
致共軍進犯，維持了安定的社會秩序，使大、中、小企業能夠發達茁壯，創造舉世稱
羨的經濟奇蹟，以獲得增進遠大於對「品位加給或技術加給」課稅的公共利益，而以
如第一節所述之積極作為認可為免稅處分；是以中科院非軍職人員之「品位加給及技
術加給」的免稅權利是執行國家基本國策保護中華民國憲法法統於不墜，所獲得的人
民之其他自由與權利，合於憲法第二十二條及第二十三條的要件。如此長達二十八年
之久（民國五十五年至八十三年），且與促進產業升級條例同為合於租稅優惠獎勵原
則之定義：「租稅優惠者在於具有相同負擔能力，為誘導其某一特定行為，以違反量
能原則創造租稅特權取得租稅利益，是以租稅優惠之憲法審查標準在於目的所勵誘
導之行為與手段租稅特權間是否符合比例原則，基於此原則（憲法第二十三條）及憲
法第一百六十六條、第一百六十七條及憲法增修條文第十條基本科學研究發展國策，
兩位蔣故總統及歷任行政院長為保護人民之生活安定，維持社會秩序，增進全民之公
共利益，為誘導激發中科院非軍職人員自主防衛武器的原創力，以最高行政裁量權核
予「品位加給或技術加給」為免稅待遇，連一般人民都相信有實質免稅之法律狀態存
在，何況就所得稅法第四條第八款前段、稅捐稽徵法第一條之一及第四十八條之三、
訴願法第二條、第九條、行政訴訟法第一條的立法本意及所得稅法令彙編、稅捐稽徵
法令彙編首揭各函示之意旨下，中科院員工及一般人民皆已相信其為「品位加給及技
術津貼」實質免稅的既存法秩序之存在，並以之作成生涯之規劃，處置財產，實已擁
有「信賴保護原則之適用」；鈞院對中科院數百份判決理由書中，皆指明「信賴保護
原則」，係指人民信賴政府機關之決定，就其生活關係已有適當之安排，應給予保護
或給予合理補償而言。那請問財政部是不是政府機關？國防部是不是政府機關？所以
鈞院亦應該為自己的見解負責，還人民一個公道。四、監察院在（八五）院台財字第
二四五七號函中，亦調查指出桃園縣稅捐稽徵處大溪分處於八十年四月八日回復檢舉
納稅義務人，亦認為研究加給係政府為獎勵科技人員科技研究工作之補助費，而再審
被告於八十二年四月十五日北區國稅三第00000000號函認「品位加給及技術
津貼」可否適用所得稅法第四條第八款，亦有疑義．．．應採不溯既往原則，明定自
．．．所以本案未納稅，非可歸責於納稅義務人；又監察院分別於民國八十七年十一
月二十日（八七）院台財字第八七二二○○五八○號、及十二月二十二日（八七）院
台財字第八七二二○○六五八號函亦表明對中科院非軍職員工之處置顯非公平，而係
中科院及稅捐機關之行政疏失所致；就桃園縣稅捐稽徵處大溪分處於八十年四月八日
的函覆檢舉人之函，中科院非軍職人員主觀上並無違章漏稅之故意，應享有「信賴保
護原則」之適用，因其為主管機關對人民之函示，非政府機關內部建議函。五、前總
統李登輝先生於八十五年五月八日在中常會指責：「中科院之補稅問題，五年前就已
發生，有交代了很多次，但相關單位都沒果斷解決問題，到底是誰的錯，要徹底去了
解，如果是政府的錯，政府應該負責加以解決，錢應該由政府支出。」（八十五年五
月九日聯合報刊載）。於八十四年十月十二日在國軍軍事會議中亦裁示：「中科院非
軍職員工所領之品位加給及技術津貼所得稅追繳案，財稅單位對於法律之引用不宜因
時而異，以溯及既往方式追課亦有不妥，本案涉及人數眾多，波及層面甚廣，其可能
衍生相關之社會問題應予重視，希行政院相關單位重視，儘速妥善處理，以免影響政
府威信及當事人權益。」（行政院秘書長台三七○○七號函）。又八十七年十月十二
日工商時報第四版刊出記者就中科院非軍職員工所得稅行政訴訟事件，訪問行政法院
鍾院長，鍾院長建議應由財政、國防兩部協商解決，由此可知本案所得稅追捕繳案，
錯不在員工。六、按中科院於八十三年以前所開具之扣繳憑單上所添載之扣繳義務人
為院長劉曙晞上將，但中科院於八十五年二月十二日補寄已退休或現職員工有關「品
位加給或技術津貼」之扣繳憑單上所添記之扣繳義務人竟是已離職他調多時之前主計
處長周和漢與陳榮讚兩人，經查證兩人皆言中科院其時之主計處長吳俊勢少將皆未徵
詢兩人之同意，即擅自用其二人之名義補發此一有違法理之扣繳憑單，而具有調查偵
搜權之稅捐機關，竟以此不合法補發之扣繳憑單圍補稅依據，實有違具有調查偵搜權
之機關，不得以非法手段所獲得之證據，為課人民以納稅義務之憑證的證據法則限制
。試問如無扣繳憑單客觀平實記載所得應稅金額，則稅捐稽徵機關與納稅義務人之糾
紛將永無寧日。而鈞院認為不以扣繳憑單之有無作為課稅之唯一依據，亦有待商榷，
而周和漢、陳榮讚與吳俊勢等人以奉命行事為由，打國家賠償法，則屬另一大事。七
、本系爭案件的行政訴訟若由鈞院駁回，經貴院認定「品位加給或技術津貼」為中科
院非軍職人員之薪資所得，必定要補繳所得稅，則中科院非軍職員工自民國五十五年
成立至民國八十四年十二月底止，退休離職人員不少，即可向國防部暨中科院請求補
發全額退休金差額，則將使國庫損失甚鉅，波及層面甚廣，且對於去逝之員工其欠稅
如何處理，退休金之差額是否其家屬也可以要求追補：等等，故本系爭案件應以憲法
第十五條、第二十二條、第二十三條及所得稅法第四條第八款前段、稅捐稽徵法第一
條之一、第四十八條之三、訴願法第二條、所得稅法令彙編首揭三函、稅捐稽徵法令
彙編首揭函示暨長達二十八年之久實質免稅所成之既存之法律秩序（租稅法律主義）
，以及「信賴保護原則」、「比例原則」等憲法層次相一致的倫理價值觀之原則來審
慎判決，以維原告權益，重樹政府威信，並符法治為禱。八、按修正前行政訴訟法第
二十八條明定：「有左列各款情形之一者，當事人對於行政法院之判決，得向該院提
起再審之訴：一、適用法規顯有錯誤。．．．十、當事人發現未經斟酌之重要證物者
。」同法第二十九條復規定：「再審之訴，應於二個月內提起之。前項期間，自判決
送達時起算；其事由發生在後或知悉在後者，自發生或知悉時起算。」是以再審當事
人於判決後，於知悉此情事起兩個月內得依法提起再審之訴，鈞院須為受理並重啟訴
訟程序，是為法所當然。九、就稅捐稽徵法第一條：「稅捐之稽徵，依本法之規定，
本法未規定者，依其他有關法律之規定。」明白規定稅捐稽徵法未規定事項，適用其
他有關之法律規定，而其第三十八條：「納稅義務人對稅捐稽徵機關之復查決定，如
有不服，得依法提起訴願及行政訴訟。」復又法定不服稅捐稽徵機關復查決定，得依
法提起訴願，則訴願法為有關聯之法律，已昭然明確若前揭法條所述，是以其第二條
：「本法所稱行政處分，謂中央或地方機關基於職權，就特定具體事件所為發生公法
上效果之【單方行政行為】；中央或地方機關對於人民依法聲請之案件，於法定期間
應作為而【不作為】，致損害人民之權利或利益者，【視同行政處分】。」所規定所
定義的行政處分要件來論，則財政部及被告稅捐稽徵機關再如何文過飾非或遁詞巧辯
，亦不能改變已構成核可免稅處分之既存事實，【蓋作為或不作為皆屬於單方行政行
為】，就此立法先賢，必已預見行政主管機關會有怠墮、反覆無常，諉過於民之不當
行政行為發生，致損及人民應受憲法保障之財產權或依法節稅權等權利或利益之事實
，而立此法條以為導正之本意，是為法之所當然。況且關係本系爭案件適用「信賴保
護原則」之原證已由本院員工依法向監察院聲請獲得，茲摘錄桃園縣稅捐稽徵處大溪
分處於民國八十年四月八日駁回檢舉訴願人之釋示全案如下：「主旨：台端建議改進
本轄中山科學院給付薪資等給與核課綜合所得稅未盡合理乙節，復（覆）如說明二，
請查照。說明：一、依據財政部賦稅署八十年一月四日台稅一發第七○九七三七六九
五號函移文單辦理。二、查國防部中山科學研究院稱其員工薪資分成本俸及研究加給
兩部份，本俸依法課稅；至於研究加給係政府為勵科技人員科技研究工作之補助費
，此研究補助費台端建議應改成單一薪俸核課綜合所得稅，以健全所得稅制，此案俟
所得稅法修正時，將一併建議上級單位參採。三、承蒙台端提供寶貴意見，使所得稅
制俞臻．．．」揆諸上述釋示，顯然鐵證如山，足證當時負責中山科學研究院國稅稽
徵業務之桃園縣稅捐稽徵處大溪分處，再度明確認定中科院非軍職員工所領之研究補
助費為合於所得稅法第四條八款前段免稅規定為免稅之所得，而極其委婉之口氣駁回
檢舉訴願人的檢舉訴願，而檢舉訴願人亦認為係駁回其檢舉訴願，因桃園縣稅捐稽徵
處並未就其檢舉而對中科院本身或非軍職員工納稅義務人，依稅捐稽徵法第三十條、
第三十一條及所得稅法第七十九條、第八十條、第八十一條、第八十三條、第九十五
條所賦於的法定職權為調查核定，開立核定稅額通知書、繳款書與非軍職員工，命其
為補繳之行政行為，此可由監察院民國八十五年參月拾伍日所發佈之糾正案第參項甲
事實第四段所記述：「．．．八十一年九月又有納稅義務人檢舉略以：『政府財政負
擔沈重，中科院給付非軍職人員所得有低報，造成課稅不公，請研究改進，以增裕稅
收．．．』之實情而得證。因之斯時財政部及核課主管機關以其法定職權，從民國五
十五年至民國八十二年長達二十七年之久，所以對中科院非軍職員工所領「品位加給
、技術津貼」部份未以核定稅額通知書為應稅之補徵作為，實是認定系爭實體，為合
於所得稅法第四條第八款前段為免稅所得，殆無疑義。就訴願法第二條中央或地方機
關基於職權，就特定具體事件所為發生公法上效果之單方行政行為，為行政處分明確
定義而言，已構成核定免稅之既存法秩序，而再審被告故意隱瞞此一事實，意圖使鈞
院誤判，蒙上司法不公之惡名，是應先陳明。十、訴願法第二條－稅捐主管機關及財
政部應作為而不作為，視同為核可免稅處分已確立：復就財政部賦稅署八十八年一月
十八日台稅一發八八一八九五八二一號書函所載：「國防部中山科學研究院非軍職人
員薪給中之「品位加給」及「技術津貼」徵免所得稅案，肇始於民國六十八年，由該
院員工具名檢舉該院非軍職人員所領取「品位加給」及「技術津貼」未依法納稅。由
行政院將檢舉函轉財政部，經財政部函請國防部查明給付之性質，惟國防部函覆基於
業務機密之理由無從提供：」可知財政部至遲於民國六十八年已經知悉發現中科院非
軍職人員領有「品位加給」及「技術津貼」之事實，當時雖擬具處理辦法報請行政院
函准備查在案，並於六十八年十一月三十日匆匆以（六八）台財稅三八五○一號函徵
免原則，以「如係、如屬」等關鍵詞授權中科院自行認定「品位加給、技術加給」為
合於所得稅法第四條第八款免納所得稅之研究補助費，且財政部發文給國防部後，復
為配合兩位蔣故總統，歷任行政院長之國防武器自主研發政策，以獲得國防實質嚇阻
戰略能力，保障人民之生存、自由及尊嚴，使大、中、小企業能有安定之環境發展而
發達茁壯，創造舉世稱羡之經濟奇蹟，更進一步在財政部所出版各年度版所得稅法令
彙編、稅捐稽徵法令彙編中，刻意隱去財政部（六八）台財稅三八五○一號之積極作
為，使全國人民、法學界、律師界、稅捐稽徵機關中、低階官員皆不知有此函示存在
，監察院（八五）院台財字第二四五七號函調查意見即指出：且桃園縣稅捐稽徵處大
溪分處於民國八十年四月八日回復檢舉納稅義務人，亦認為研究加給及技術津貼係政
府為勵科技人員科技研究之工作補助費（對人民公開表示），而再審被告於八十二
年四月十五日北區國稅三第00000000號，認「品位加給、技術津貼」可否適
用所得稅法第四條第八款亦有疑義：採不溯既往原則，明定自：可知稅捐機關中、低
階公務員亦不知有台財稅三八五○七號函的存在；而在民國六十九年至八十三年以前
亦從未對「品位加給、技術津貼」開立核定稅額通知書或繳稅扣繳憑單，更使人民信
賴中科院非軍職員工所領之「品位加給、技術津貼」為符合所得稅法第四條第八款前
段免稅要件為免稅所得，而在中科院對外招考員工時，更前仆後繼地投入中科院懷抱
，激盪腦力、原創力、竭盡心智為獲得國防實質嚇阻戰略能力而努力研發，就訴願法
第二條第一項：「本法所稱行政處分，謂中央或地方機關基於職權，就特定具體事件
所為發生公法上效果之單方【行政行為】」明確定義來看，已構成有效之認可免稅行
政處分，反之，就訴願法第二條第二項：「中央或地方機關對於人民依法聲請之案件
，於法定期限內應作為而不作為，致損害人民之權利或利益者，視同行政處分」之有
效定義而論，財政部至遲於民國六十八年已由檢舉訴願人依所得稅法第一○三條告發
中科院非軍職員工領有品位加給、技術津貼之事實，屬已發現知悉課稅資料，當時財
政部如堅持「品位加給、技術津貼」為所得稅法第八條第四款但書部份所稱核屬勞務
所得，非免稅所得，即應命各地稅捐稽徵機關於民國六十九年所得稅結算申報時，發
現中科院非軍職員工，仍未申報研究補助費之所得後，依稅捐稽徵法第三十條：「稅
捐稽徵機關或財政部賦稅署指定之調查人員，為調查課稅資料，得向有關機關、團體
或個人進行調查．．．被調查者不得拒絕。」、第三十一條：「稅捐稽徵機關對所得
稅及營業稅涉及犯罪嫌疑之案件，得明事由，聲請當地司法機關簽發搜索票後，會
同當地警察或自治人員，進入藏置帳簿、文件或證物之處所，實施搜查．．．攜回該
管稽徵機關，依法處理。司法機關接到稽徵機關前項聲請，如認為有理由，應儘速簽
發搜索票．．．」、所得稅法第七十九條：「．．．或同業利潤標準，核定其所得額
，並填具核定稅額通知書，連同各計算項目之核定數額送達納稅義務人。．．．」、
第八十三條：「稽徵機關進行調查或復查時，納稅義務人應提示有關各種證明所得額
之帳簿文據，其未提示者，稽徵機關得依其查得之資料或同業利潤標準，核定其所得
額。」、第九十五條等有關法條為調查核定之法定行為，並開立「核定稅額通知書」
與中科院非軍職員工，為法定期間應為之作為，卻在長達十餘年中不處分中科院非軍
職員工所領「品位加給、技術津貼」之不作為事實，一方面已駁回檢舉訴願人檢舉訴
願，影響檢舉訴願人領取檢舉金之權利，另一方面復損害中科院非軍職員工依法節
稅權（如依法多報撫養人數等等）、工作選擇權（選擇是否進入中科院服務）、生涯
規劃處置財產權，已符合訴願法第二條第二項要件，視同核可中科院非軍職員工所領
「品位加給、技術津貼」為免稅之研究補助費，殆無疑義；要不是在行政院院會議中
財政部、國防部已達成國防自主研發政策，應予免稅之認定，而無須調查核定，否則
以稅法授予稽徵機關查核之森嚴，那有任何機關首長、企業主或納稅義務人能身免呢
。故不論係刻意隱去台財稅三八五○一號函之積極作為或如後述應作為而不作為之論
述下，中科院非軍職員工所領之「品位加給、技術加給」，非屬另行發現課稅之資料
，應享有充分的「信賴保護原則」之適用；而地方機關桃園縣稅捐處大溪分處基於職
權（依訴願法第二條前段是謂有權解釋之機關）於民國八十四年四月八日復以：「：
研究加給及技術津貼係政府為勵科技人員科技之工作補助費，此研究補助費台端建
議應改成單一薪俸核課綜合所得稅，以健全所得稅制，此案俟所得稅法修正時，將建
議上級單位參採：」如第一段所述，駁回檢舉訴願人之檢舉訴願，再度確認中科院非
軍職員工所領之品位加給、技術津貼為合於所得稅法第四條第八款為免稅所得，而財
政部及北區國稅局於民國八十三年一月二十二日始以北區國稅大溪審第八三○○一二
七二號函明確表示變更已往已核可免稅之處分。十一、鈞院在對中科院數千份判決書
中，對信賴保護原則的定義心證如下：「經查，行政法上所謂信賴保護原則，係指人
民因想信既存之法秩序，而安排其生活或處置其財產，則不能因嗣後法規之制定或修
正，而使其遭受不能預見之損害，用以保護人民既得權益。本原則之適用，係在禁止
新制定或修正的法規有溯及既往之效力。」、「至所稱信賴保護原則，係指人民信賴
政府機關之決定，就其生活關係已有適當之安排，應給予保護或給予合理補償而言。
」是以鈞院亦已明確認定行政爭訟上有信賴保護原則之適用；而大法官吳庚博士在其
氏著之「行政法之理論與實用」五十九頁以下及二九三頁以下（八十二年增訂版）論
及「信賴保護原則【Der Gnundsatz vetuauenschutz】為戰後在西德發展成功之原則
，最先適用於授益性質行政處分之撤銷【或廢止】，蓋相對人因此類處分獲有利益，
一經撤銷自將遭受損害，故行政機關撤銷授益處分時，應考慮補償相對人信賴處分有
效存續之利益，其後此項原則經該國憲法法院之不斷引用，且逐漸成為憲法層次之法
則，不僅拘束行政部門，對立法及司法部分亦有拘束力」，故制定法規或適用法規均
不得溯及既往發生效力，使人民更為不利。」除此之外，大法官城仲模博士在其氏編
之「行政法裁判百選」一五八頁以下亦論及「信賴保護原則係指人民因相信既存之法
秩序，而安排其生活或處置其財產，則不能因嗣後法規之制定或修正，而使其遭受不
能預見之損害，用以保護人民之既得權，並維護法律尊嚴。信賴原則亦係一般法律原
則，具有憲法層次效力，可拘束立法、司法及行政。基於信賴保護原則，原則上禁止
負擔性法律、命令或自治規有溯及既往效力（基於此則民國八十三年一月二十二日北
區大溪審第00000000函行政命令即違反此【不得溯及既往之原則】），亦適
用於授益行政處分之職權撤銷與廢止；德國學說實務並認為信賴保護原則亦可適用於
行政規則，尤其是形式上已公開之行政規則；及一般法律生活上已無重大疑義而予接
受之司法及行政慣例；行政指導上禁反言法理亦係信賴保護原則之適用。大致上須有
（一）信賴基礎：即須先有一個令人民信賴之行政行為，如一個有效之行政處分。（
二）信賴表現：須人民因信賴該行政行為而為具體之信賴行為，如運用財產而生法律
之變動。（三）信賴值得保護：人民之信賴係基於善意，若該行政處分具有瑕疵，並
須非因過失而不知該瑕疵存在。在人民信賴值得保護之時，亦須斟酌公益以決定其保
護方法（例如：在違法之授益處分之情形，或撤銷該處分而予人民適當之補償，或逕
維持該法處分。」我國實際界亦多所引用，如行政法院五十四年判字第二五五號判決
重申上述解釋意旨。以上法學學理，亦明確地支持中科院非軍職員工應享有「信賴保
護原則」之保護。十二、財政部刻意不公佈（六十八）台財稅三八五○一號函如前揭
所述理由外（與民、刑事犯推托不知民、刑事法有此規定者有間，蓋法律為立法院通
過，總統明令公佈之正式條文，眾所週知，而函示則不同，其僅代表某一行政主管機
關單方行政行為或見解），財政部稅制委員會更於七十九、八十三、八十七年度所出
版各年度所得稅法令彙編及八十六年稅捐稽徵法令彙編中，以其首揭財政部（七九、
十、十八）台財稅第七九○七一四三三四號函、財政部（八三、○八、三一）台財稅
第八三一六○七六六一號函、財政部（八七、九、二一）台財稅第八七一九六五三六
六號函、財政部（八六、七、一一）第八六一○七○○六九號函各函示，再三對全國
人民揭示：「本部及各權責機關在民國某年某月某日前發布所得稅釋示函令，凡未編
入該年度之所得稅法令彙編中，自民國七十九年十一月五日、八十三年十月一日、八
十六年八月一日、八十七年十一月一日起，非經本部重行核定，一律不再援引適用」
，經再審原告詳查各該年度版之所得稅法令彙編中，皆未列入財政部六十八台財稅三
八五○一函、行政院八十四年台八十四財三七○○七號函，依上開各函示之意旨，應
為無效之函示，必經各權責機關重新核定後，始重新生效，故應對中科院非軍職員工
，不具拘束力。就稅捐稽徵法第一條之一立法旨意，前述所得稅法令彙編三函、稅捐
稽徵法令彙編首揭函示，對據以申請之案件發生效力，且為對納稅義務人有利者，應
適用之。故北區國稅大溪審第00000000號函、財政部（六八）台財稅三八五
○一號函及行政院八十四台財三七○○七號函（又皆未依中央法規標準法第七條之規
定送立法院備查）對中科院非軍職人員無拘束力，因此三函所依據之財政部（六八）
三八五○一號函違憲違法如前述，政府機關施政最忌反覆無常，憲法層次「禁反言」
原則，具有拘束立法、司法、行政三者之效力，合先明。十三、請詳細審酌財政部
賦稅署八十八年一月十八日台稅一發第八八一八九五八二一號書函所載明：「．．．
肇始於六十八年由該院員工具名檢舉該院非軍職員工所領取（品位加給）及（技術津
貼）未依法納稅．．．迭遭人檢舉．．．」（參原證四）之事實證據，證明本系爭案
件系由人民依所得稅法第一○三條檢舉，但財政部為配合獲得國防實質嚇阻戰略能力
而有台財稅三八五○一號函授權中科院自行認定之作為（復參原證五財政部八十五年
十二月五日台財稅第八五一九二八○九號函說明三引國防部八十五年十月九日（八五
）珍琥字第二五二六號函：【案經中科院查明，基於所得稅法第四條第八款勵科學
研究補助費免所得稅及貴部六十八年徵免原則第二條函釋之精神，認定給付員工科技
品位加給暨技術津貼可免納所得稅，並未示知員工：】故國防部與中科院亦刻意隱瞞
此函示），並未於法定期間內滿足檢舉訴願人領取檢舉金的權利，復又損及中科院
非軍職員工依法節稅權、工作選擇權、生涯規劃財產處置權，已符合訴願法第二條行
政處分的要件，已構成核可的免稅行政處分十餘年如前述，殆無疑義；而負責中科院
國稅稽徵業務的地方機關桃園稅捐稽徵處大溪分處於八十年一月二十六日約談中科院
，經中科院派員向承辦人羅肇松先生解釋未扣稅引用法條後，羅先生表示理解，並願
意摘錄要點向財政部賦稅署回報；更於同年四月八日以載明：「：研究加給係政府
勵科技人員科技研究之工作補助費．．．」的釋示公函，再度婉轉駁回檢舉訴願人的
檢舉訴願，並以其法定職權不開立核定稅額通知書補徵中科院所核發之研究補助（即
品位加給或技術津貼），此一具有公法上效果之單方行政行為，又再度確認系爭研究
補助是屬所得稅法第四條第八款前段為勵研究而有免稅之適用，故由此可見長久以
來該管核課稅捐機關之所以不作為，也是因此見解而為之一確認之「不作為行政處分
」（蓋作為或不作為俱屬單方行政行為）。如參照鈞院就「信賴保護原則」所為「．
．．人民相信既存之法秩序．．．」「．．．人民信賴政府機關之決定．．．」意旨
，則既存之法秩序與政府機關之決定，已因有權解釋機關所為之行政處分而確立，致
再審原告中科院非軍職員工相信此一既存之法秩序，信賴此一政府機關之決定，而安
排其生活或處置其財產，則核課機關及其上級督導機關事後因主管人事之更替而認知
有所不同，而改為核課之應納所得，也不能因嗣後法規、命令之制定或修正，使再審
原告遭受不能預見之損害，以保護人民即原告之既得權益。而在此原則之適用下可知
，縱然法令有所謂的追溯規定，但因已明確的禁止新制定或修正法規、命令有溯及既
往之效力，使人民更為不利，舉重所以明輕，是故被告所屬大溪稽徵所八十三年一月
二十二日北區國稅大溪審第八三○○一七二七號函件通知、八十四年八月十四日台財
稅第八四一六四一四一八號函釋暨行政院秘書長八十四年十月十七日台八十四財三七
○○七號函釋，核定系爭所得（品位加給或技術津貼）為應納稅之重新認定，應於新
處分作成之後方能發生效力，不能驟然推翻前面既有法秩序，方足以維持人民對法秩
序的信賴。而再審原告爭執的是八十年度所得稅，應有此信賴保護之適用，自不待言
。再審被告刻意隱瞞此一對原告有利之事實，尚祈鈞院就訴願法第二條行政處分的定
義所形成的既存之法秩序及政府機關的決定之事實再三研讀此一桃園縣稅捐稽徵處民
國八十年四月八日駁回檢舉訴願之釋示，益發令人懇認此函豈祗認定此一系爭案件之
研究補助費「研究加給或技術津貼」為合於所得稅法第四條第八款前段免稅規定為免
稅所得外，復自動全權代理中科院及原告防禦來自檢舉納稅義務人的檢舉攻擊，積極
保護原告免稅之利益，信賴基礎事實無可否認）判決如訴之聲明，以維法治，至感德
便。為此，請依職權召開言詞辯論，並命中科院參加訴訟，並判決原處分及一再訴願
決定均撤銷等語。
再審被告答辯意旨略謂：按「左列各種所得，免納所得稅，．．．八、中華民國政府
或外國政府、國際機構，教育、文化、科學研究機關、團體、或其他公私組織，為獎
勵進修、研究或參加科學或職業訓練而給與之獎勵金及研究、考察補助費等。但受領
之獎學金或補助費，如係為授與人提供勞務所取得之報酬，不適用之。」「一、凡依
職級按月定額發給者，應屬各該研究人員之薪資所得，應於給付時應依法辦理扣繳，
所得人並應於年度結算申報時合併申報課稅。二、如係按研究計畫個案給付、並非通
案按職級按月給付者，則為研究補助費，依法可免納所得稅。三、如屬第一種情形，
中科院以往未依法扣繳，所得人以往年度亦未申報納稅者，應即請中科院轉知各所得
人自行向稽徵機關補報並補繳應納稅款，可免予處罰，自六十九年一月起，中科院應
於給付時依法扣繳，所得人應於每年終後合併申報綜合所得稅。四、本案經報奉行政
院六十八年十一月八日台六十八財第一一二○四號函准予備查在案。」「中科院給付
非軍職人員『科技品位加給』暨『技術津貼』之所得稅徵免原則，仍請依本部六十八
年十一月三十日台財稅第三八五○一號函辦理。」分別為所得稅法第四條第八款所規
定及財政部六十八年十一月三十日台財稅第三八五○一號函、八十四年八月十四日台
財稅第八四一六四一四一八號函釋在案。次按「中科院給付非軍職人員之科技品位加
給暨技術津貼，免扣繳所得稅一案，與現行法令規定不合，奉示：本案應依法課徵所
得稅；至追課以往年度所得部分，請洽商財政部妥為處理．．．。」復為行政院秘書
長八十四年十月十七日台八十四財第三七○○七號函釋在案。經查中科院之預算雖分
別依計畫編列人事費支應其員工之各項給與，但實際上領受「科技品位加給」或「技
術津貼」之非軍職人員，無論配屬之單位或參與不同計畫，悉依該院所訂「科技人員
品位加給支給標準表」、「技術員薪給標準表」之等級，每月按職級定額領取「科技
品位加給」或「技術津貼」。該院與其聘僱人員之約定事項亦載明所指薪給，除實物
代金及眷補費外，包括全部給與，是以該院非軍職人員所領受之「科技品位加給」或
「技術津貼」，核屬其因提供勞務所取得之報酬，另再審被告於八十二年間曾派員前
往該院現場瞭解結果，該院支付非軍職人員之「科技品位加給」及「技術津貼」係採
按月給付方式，是依前揭法條及函釋規定，原核定以系爭薪資所得（研究補助費或品
位加給）四六二、二四○元，併課當年度綜合所得額，核定應補稅額六三、四七二元
，要無不合，請予維持。又本件原核定發單補徵稅款，並未逾前揭稅捐稽徵法第二十
一條所定核課期間，再審原告所稱基於信賴利益不宜追溯補徵等節，殊無足採。另再
審原告訴稱依所得稅法第九十四條第一項規定扣繳義務人即中科院主辦會計有先行代
納稅義務人繳納之義務，國稅局直接向中科院非軍職員工追課，有違該條法定程序乙
節；惟按「凡有中華民國來源所得之個人，應就其中華民國來源之所得，依本法規定
，課徵綜合所得稅。」、「納稅義務人應於每年二月二十日起至三月底止，填具結算
申報書，向該管稽徵機關，申報其上一年度內構成綜合所得總額．．．以及有關減免
、扣除之事實，並應依其應納稅額及尚未抵繳之扣繳稅額，計算其應納之結算稅額於
申報前自行繳納．．．。」分別為所得稅法第二條及第七十一條第一項所明定。本件
再審原告既有規定中之應稅所得，即應依法合併申報綜合所得稅，其未依規定合併申
報，再審被告據以併課補徵，要無不合，再審原告所訴，顯無理由，委無足採。另再
審原告主張各節，前經行政法院判決，業已詳為審酌論駁在案，並無適用法規之情形
，再審原告仍執前詞反覆訴求，殊難謂有理由，又其以原判決「適用法規錯誤」之理
由，提起再審之訴，亦僅為其法律上見解之歧異，要難謂符合修正前行政訴訟法第二
十八條第一款規定之要件，請求判決駁回再審原告之訴等語。
　　理  由
按行政訴訟當事人對本院之判決提起再審之訴，依行政訴訟法施行法第三條後段規定
，必須該判決具有行政訴訟法第二百七十三條第一項所列各款情形之一者，始得為之
。而該項第一款所謂適用法規顯有錯誤者，係指原判決所適用之法規與該案應適用之
現行法規相違背或與解釋、判例有所牴觸者而言，至於法律上見解之歧異，再審原告
對之縱有爭執，要難謂為適用法規錯誤，而據為再審之理由。本件再審原告因綜合所
得稅事件，不服本院八十八年度判字第二四八二號判決，主張原判決有修正前行政訴
訟法第二十八條第一款適用法規顯有錯誤之再審事由，（即相當於行政訴訟法第二百
七十三條第一項第一款），提起再審之訴。經查原判決係以：「本件原告（即再審原
告，下同）八十一年度綜合所得稅結算申報，短報取自中科院之薪資所得四六二、二
四○元，案經被告（即再審被告，下同）查得，核定補徵稅額六三、四七二元。原告
不服，以系爭所得係研究補助費，依行為時所得稅法第四條第八款規定，應屬免稅所
得，且系爭所得係依研究計畫專案申請及依各員工參與程度分別計算發放，並非定額
給付，於會計上採按月給付僅屬權衡變通辦法，其性質符合財政部六十八年十一月三
十日台財稅字第三八五○一號函釋，稽徵機關逐年至中科院查閱相關會計資料，亦對
系爭所得未予扣繳一節未予置理，中科院據以認定系爭研究補助費係屬免稅所得，應
屬合法、適當，稽徵機關於經過數年後始為應稅主張，有違信賴原則云云，申經復查
結果，以原告為中科院非軍職員工，八十一年度領取自中科院薪資中之四六二、二四
○元屬品位加給，為其所不爭，而中科院之預算雖分別依計畫編列人事費支應員工之
各項給與，然領受科技品位加給或技術津貼之非軍職人員，無論配屬之單位或參與不
同計畫，悉依該院所訂「科技人員品位加給支給標準表」「技術員薪給標準表」之等
級，每月按級定額領取科技品位加給或技術津貼。中科院聘僱人員之約定事項亦載明
薪給除實物代金及眷補費外，包括全部給與，業經被告所屬大溪稽徵所赴中科院查閱
資料瞭解無誤，並為中科院八十一年十一月三日八十一訓誠字第一六八七三號函所明
示，系爭品位加給自始即屬薪資所得，自應依法合併申報繳稅，原核定並無不合，乃
未准變更。原告仍不服，循序提起行政訴訟，而為如前揭事實欄所載之主張。惟查中
科院之預算雖分別依計畫編列人事費支應員工之各項給與，但實際上領受「品位加給
」或「技術津貼」之非軍職人員，無論配屬之單位參與不同計畫，均依該院所訂「科
技人員品位加給支給標準表」、「技術員薪給標準表」之等級，每月按級定額領取科
技品位加給或技術津貼。且該院與其聘僱人員之約定事項亦載明所指薪給，除實物代
金及眷補費外，包括全部給與，其非軍職人員所領受之科技品位加給或技術津貼，核
屬因提供勞務所取得之報酬，應無行為時所得稅法第四條第八款免納所得稅規定之適
用。再中科院八十一年十一月三日（八一）訓誠字第一六八七三號函致被告，說明該
院各類薪資扣繳所得稅狀況：「以該院於年度開始即訂有各項研究計畫，並按照研究
計畫逐月實施。各項研究計畫除一般經費外，為獎勵科技人員竭盡心智參與研發工作
，另編列研發人員研究補助費及技術津貼。為便利作業，研發人員研究補助費係採按
月發放方式，再經由成本歸戶手續，回歸計畫預算內（研究補助費採個案給付，必將
增加人力及作業之負擔，不符經濟效益）」等語，足見中科院給付非軍職員工之品位
加給及技術津貼之所得，屬經常性研究補助費給與，且依職級按月定額支給，為提供
勞務所取得之報酬，依首揭行為時所得稅法第四條第八款但書及第十四條第一項第三
類之規定，核非免稅之薪資所得，被告依法發單補徵稅款，於法並無不合。而首揭所
得稅法之規定一直未變更，僅闡釋該稅法之行政院及財政部之函釋變更，上開函釋之
變更自應依法追溯至首開稅法頒佈時生效適用，原告謂法律見解或行政命令縱有變更
，應自新函令頒布日生效，基於信賴利益原則不得追溯補徵云云，於法無據。又系爭
八十一年度之「品位加給」及「技術津貼」，中科院於當期發放時，縱未依法扣繳，
但原告該所得既非免稅所得，亦未依法申報，且未逾核課期間，被告依法予補徵，自
無不合，謂被告直接向其強行追課五年稅捐之處分，有違程序正義，及中央法規標準
法第十六條之規定云云，核無可採。綜上所述，被告核定原告漏報本期取自中科院給
付之薪資所得四六二、二四○元，補徵其當年度所得稅，並無違誤，一再訴願決定遞
予維持，亦均無不合。原告起訴意旨，仍執前詞指摘，難認為有理由，應予駁回。」
等語資為判決理由，經核原判決所適用之法規與該案應適用之現行法規並無相違背，
與解釋、判例均無相牴觸者之情形。至所得稅法第八十九條第二項及第九十四條所規
定之扣繳義務人責任僅係類似民法對納稅義務人之原告之主債務人之連帶履行納稅責
任，因居於債權人之稅捐機關之再審被告對連帶請求履行納稅責任有選擇履行之權利
，難謂有違憲法平等原則或違法之可言，再審原告對之縱有爭執，至多僅能視為法律
上見解之歧異，要難謂為適用法規錯誤，而據為再審之理由。又原判決基礎之證物並
未因偽造或變造致被刑事法院判決有罪確定，自無（舊）行政訴訟法第二十八條第七
款之再審事由，（本院五十年裁字第四十八條判例參著）從而再審原告所訴各節，均
不符合法定再審之事由，應認再審起訴意旨為顯無再審理由，應予駁回。至再審原告
聲請言詞辯論及命中科院參加訴訟，核無必要，併此明。
據上論結，本件再審之訴為無理由，爰依行政訴訟法施行法第二條、第三條、行政訴
訟法第二百七十八條第二項、第二百八十一條、第九十八條第三項前段，判決如主文
。
中　　華　　民　　國　　九十一　　　年　　　七　　　　月　　二十五　　　日
                    最 高 行 政 法 院  第 二 庭
                                審 判 長 法  官　　　陳　石　獅
                                         法  官      吳  錦  龍
                                         法  官　　　彭　鳳　至
                                         法  官　　　高　啟　燦
                                         法  官　　　黃　合　文
右  正  本  證  明  與  原  本  無  異
　　　　　　　　　　　　　　　　　　　　 法院書記官　蘇  金  全
中　　華　　民　　國　　九十一　　　年　　　七　　　　月　　三十一　　　日
